臺灣高等法院刑事判決　　　　　　　　　　　　　九十一年度上易字第一三三七號
　　上　訴　人　臺灣臺北地方法院檢察署檢察官
　　被　　　告　乙○○
右上訴人因被告業務侵占案件，不服臺灣臺北地方法院，八十九年度易字第一八七０
號，中華民國九十一年三月十九日第一審判決（起訴案號：臺灣臺北地方法院檢察署
八十九年度偵緝字第三二二號）提起上訴，本院判決如左：
    主  文
 上訴駁回。
    事實及理由
一、本件經本院審理結果，認第一審以公訴人起訴被告乙○○於民國七十九年間任職
    於升發貿易有限公司（以下稱升發公司）之業務專員，自八十年三月至同年五月
    間，負責與奈及利亞國廠商（以下稱奈商）接洽出口布匹（應為裁縫線之誤），
    竟因其在南非法院訴訟需款甚急，未徵得升發公司之同意，意圖為自己不法之所
    有，將收取自奈商之貨款約美金三、四萬元侵吞入己，挪做訴訟費用及支出，因
    認被告涉有刑法第三百三十六條第二項之業務侵占罪嫌。因不能證明其犯罪而為
    無罪之諭知，經核並無不合，並引用第一審判決書所載之證據及理由（如附件）
    。
二、檢察官上訴意旨以本件被告既經同意以告訴人之名義對第三人從事法律行為，則
    依民法第一百零三條規定，被告無論代為或代受之意思表示均直接對告訴人本人
    發生效力，從而被告代為受領奈商給付與告訴人之貨款，當然屬於告訴人所有，
    被告持有後未交還而挪為己用，自屬侵占自己持有他人之物。原審認被告具有獨
    立地位而分別以自己名義訂立兩個契約，或基於被告曾墊付告訴人新台幣三十萬
    元。惟代理人與本人之內部關係無論係屬僱傭、委任或合夥等，均無礙被告具有
    代理告訴人權限之事實，顯不能逕行認定買賣契約不存在於告訴人及奈商之間。
    縱上所述，本件因被告知代理行為明確，買賣契約自應屬告訴人及奈商雙方無疑
    ，原審徒以無僱傭關係為由，率爾否定被告持有屬於告訴人之貨款，其所認已有
    違誤。其次，原審一方面認定被告以告訴人名義對外從事交易，另一方面又謂買
    賣契約不存在於名義人雙方，前後矛盾，明顯不當。原審僅一一論述被告事後簽
    署之債務同意書及支票如何不足證明侵占，理由尚非完備，原審認事用法有上述
    諸多違誤之處等語指摘原審判決不當。
三、按犯罪事實應依證據認定之，無證據不得推定其犯罪事實；又不能證明被告犯罪
    者，應諭知無罪之判決，刑事訴訟法第一百五十四條、第三百零一條第一項分別
    定有明文。次按認定不利於被告之事實，須依積極證據，苟積極證明不足為不利
    於被告事實之認定時，即應為有利於被告之認定，更不必有何有利之證據，最高
    法院三十年上字第八一六號判例意旨足資參照。
四、經查：被告是否涉有本件侵占罪之犯罪行為，不在於被告與告訴人之內部關係為
    何，更與被告與奈商間之法律行為之效力是否應歸與本人無涉，所應爭執者應係
    被告是否具備意圖為自己不法之所有，將收取自奈商之貨款約美金三、四萬元侵
    吞入己。觀之被告於偵查所陳：「（對於告訴人的指述有何意見？）我認識他是
    因為客戶需要黑棉紗．．．我們一起合作，我不是他們公司的職員，後來因為這
    件事情，他要我到他公司上班抵債，我沒有領他薪水．．．」（偵字第三二二號
    第十八頁反面），且被告於原審中供陳：「．．．當時因奈及利亞的廠商向我買
    裁縫線，我找不到出口商才經由潘姓友人介紹升發公司當時負責人莊金發，並約
    定價格，至於所有出口業務都是我自己負擔費用，自己處理，只是借用他的公司
    名義辦理．．．」（原審卷第十四頁），於本院供陳：「我根本與告訴人升發貿
    易有限公司沒有任何代理、承攬等法律關係．．．」（本院九十一年六月七日訊
    問筆錄）等語綦詳，並參以被告於公訴人起訴受僱於升發公司期間內（七十九年
    至八十年五月間），並無勞保投保資料，直至八十一年十二月十六日至八十二年
    六月二十六日間，始有受僱於升發公司之勞保投保記錄，有勞工保險局八十九年
    十月四日保承字第一０一八六二九號函（附投保資料）一件附卷可稽（原審卷第
    三十三頁第三十四頁），足見本案發生時被告與升發公司內部間並不具有僱傭關
    係，而被告所稱其與告訴人間不具有代理關係之存在，尚非不得採信，則被告縱
    有將收取自奈商之貨款約美金三、四萬元，縱因內部關係，是否因借用名義而須
    支付代價或其他應負擔之費用，須另結算，在結算前容有挪做訴訟費用及支出之
    行為，然被告等在主觀上並無不法所有之意圖，即與刑法侵占罪之主觀構成要件
    不符；次查，交易之出口日期在八十年八月二十九日及同年十月三十日間，有出
    口報單二件附卷可稽（原審卷第四十九頁反面至第五十頁）；且以美金為單位與
    奈商計價，約定貨到付款，有輸出許可證（副本）之單價記載可憑，並據甲○○
    陳明在卷（偵字第二二四三三號第二十三頁背面、原審卷第六十一頁）。是以其
    約定之交易程序，奈商在收到貨物前，並無給付訂金或價金之義務，更無支付新
    台幣之可能。惟被告確於八十年九月出貨前，交付現金新台幣（以下同）三十萬
    元予升發公司，業據甲○○於原審審理時陳明在卷（原審卷第一一五頁），若謂
    其買賣關係存在於升發公司與奈商之間，焉有由被告墊付價金之理？又參以被告
    係於八十一年一月間向奈商收取貨款，此據被告及莊慶泉陳明在卷（原審院第一
    一二頁、第一一四頁），惟被告所交付予升發公司之支票發票日則為八十年十一
    月十二日（發票人為被告母親郭江金妲，面額五十萬元，付款人梓官鄉農會信用
    部赤崁分部，票號0000000號），適與被告所陳其於升發公司出貨後，支
    付升發公司之貨款支票相符，足徵被告應非代理升發公司與奈商為法律行為，而
    被告所稱其與升發公司間係屬買賣關係等語，應非子虛。此外，復查無其他積極
    證據足認被告與升發公司，就右揭出口裁縫線貿易，有何僱傭或合作關係，即無
    證據證明被告係為升發公司而持有奈商支付之貨款。故被告於收款後，縱未用以
    清償升發公司，亦與侵占犯行無涉。綜據上述，公訴人所認被告涉有上開犯行，
    尚難謂有足為不利被告認定之相當證據，其間有合理之懷疑性存在，無法達到確
    信其為有罪之真實程度。本件被告與告訴人間之紛爭應屬民事糾葛，與侵占罪之
    要件不合，揆諸上開判例意旨，即不得遽為不利於被告之認定。本件原審認被告
    並無公訴人所指侵占之犯罪行為，而為被告無罪之諭知，經核並無不合，公訴人
    執上揭理由提起上訴，為無理由，應予駁回。
據上論結應依刑事訴訟法第三百七十三條、第三百六十八條判決如主文。
本案經檢察官呂光華到庭執行職務。
中      華      民      國    九十一    年      七      月      三      日
                              臺灣高等法院刑事第十九庭
                                  審判長法  官  許  國  宏
                                        法  官  林  勤  純
                                        法  官  洪  光  燦
右正本證明與原本無異。
不得上訴。
                                        書記官  陳  玉  嬋
中      華      民      國    九十一    年      七      月      三      日
